最高法院刑事判決　　　　　　　　　　　　　　　　八十八年度台上字第七八八號
　　上　訴　人　甲○○
　　選任辯護人　張居德律師
右上訴人因違反毒品危害防制條例案件，不服台灣高等法院台中分院中華民國八十七
年十一月十一日第二審更審判決（八十七年度上重更(一)字第二一號，起訴案號：台灣
彰化地方法院檢察署八十五年度偵緝字第三○號、八十五年度偵字第一三○七、二一
六九、二七八五號），提起上訴，本院判決如左：
    主  文
原判決撤銷，發回台灣高等法院台中分院。
    理  由
本件原判決認定上訴人甲○○基於意圖營利之概括犯意，於民國八十三年十月十一日
上午，在彰化縣社頭鄉社頭保齡球館，以海洛因半兩（淨重十八‧四六公克）新台幣
（下同）五萬元之價格售與文榮正（已改名為文耀鴻）施用，旋將海洛因置放於彰化
縣社頭鄉○○路○段二四七巷路旁花盆底下，文榮正依其指示於同日下午十六時四十
分許，至該處取得約十八‧四六公克重之海洛因後，為警當場查獲，而循線查獲上情
。嗣上訴人復與蕭阿謹基於共同犯意之聯絡，於八十四年五月間某二日，在彰化縣社
頭鄉境內不詳之地點，連續二次二人共開一車與陳志明見面，共同以每小包海洛因三
千元之價格，販賣海洛因與陳志明施用共二次（陳某已於八十五年一月二十三日死亡
）。嗣因蕭阿謹另販賣海洛因與李俊儒，於八十四年五月二十四日為彰化憲兵隊在台
中市○○街五十二號二樓查獲，經李俊儒供出蕭阿謹之聯絡電話，又循線於八十四年
五月二十五日十六時十分許，在彰化縣社頭鄉○○村○○路○段二七一之五號、二七
一之六號為警扣得上訴人所有供販賣之海洛因六包（淨重三四‧○一公克）、販賣工
具電子秤壹台及預供販賣海洛因包裝用之分裝袋五包。其後，上訴人與蕭阿謹二人意
圖供販賣之用，於八十五年一月二十日十八時許，在嘉義縣梅山鄉瑞峰村楓林山莊二
○六室，某年籍不詳綽號「三八」之人向上訴人兜售所持有之海洛因二八○‧五公克
時，因上訴人所備金錢不足，且嫌其成分不佳（成分為純度五六‧九一％），尚未成
交，三人即先去用餐，「三八」者暫將上開海洛因置於該二○六室內，迄同日二十時
許，為警查獲，並扣得上述之海洛因二八○‧五公克（連同甲○○供自己施用之海洛
因二十五公克及蕭阿謹身上所查獲自己施用之海洛因三公克，經混而為一，送驗後淨
重二九九‧五公克）等情，因而撤銷第一審關於上訴人販賣毒品部分之判決，改判論
處上訴人共同連續販賣毒品罪刑（無期徒刑），固非無見。
惟查(一)、犯罪事實應依證據認定之，無證據不得推定其犯罪事實，刑事訴訟法第一百
五十四條定有明文。而認定犯罪事實所憑之證據，須適於為被告犯罪事實之證明者，
始得採為斷罪資料。被告之自白，雖為證據之一種，但依刑事訴訟法第一百五十六條
第一項規定，被告之自白，須非出於強暴、脅迫、利誘、詐欺、違法押或其他不正
之方法，且與事實相符者，始得為證據。又依同條第二項規定，被告之自白，不得作
為有罪判決之唯一證據，仍應調查其他必要之證據，以察其是否與事實相符。立法目
的乃欲以補強證據擔保自白之真實性，亦即以補強證據之存在，藉之限制自白在證據
上之價值，防止偏重自白，發生誤判之危險。以被告之自白，作為其自己犯罪之證明
時，尚有此危險；以之作為其他共犯之罪證時，不特在採證上具有自白虛偽性之同樣
危險，且共犯者之自白，難免有嫁禍他人，而為虛偽供述之危險。是則利用共犯者之
自白，為其他共犯之罪證時，其證據價值如何，按諸自由心證主義之原則，固屬法院
自由判斷之範圍。但共同被告不利於己之陳述，雖得採為其他共同被告犯罪之證據，
惟此項不利之陳述，須無瑕疵可指，且就其他方面調查，又與事實相符者，始得採為
其他共同被告犯罪事實之認定。若不為調查，而專憑此項供述，即為其他共同被告犯
罪事實之認定，顯與刑事訴訟法第一百五十六條第二項之規定有違。因之，現行刑事
訴訟法下，被告之自白，或共同被告不利於己之陳述，其證明力並非可任由法院依自
由心證主義之原則，自由判斷，而受相當之限制，有證據法定主義之味道，即尚須另
有其他必要之補強證據，來補足其自白之證明力，始得採為斷罪資料。犯修正前肅清
煙毒條例第五條第一項至第三項、第七條第一項至第三項、第八條、第九條第一項、
第二項、第七項或第十條第一項、第二項之罪供出煙毒來源，因而破獲者，得減輕其
刑，該條例第十一條定有明文。則施用、持有或販賣煙毒之人，如供出煙毒之來源因
而破獲者，既得邀減輕其刑之寬典，為擔保其所為不利於其他共同被告之陳述（即煙
毒來自其他共同被告之陳述）之真實性，尤應有足以令入確信其陳述為真實之補強證
據，始能據以為論罪之依據。本件上訴人甲○○始終堅決否認有販賣毒品海洛因與文
榮正（已改名為文耀鴻）及陳志明之犯行。原判決則依憑共同被告文榮正於警訊及偵
查中、陳志明於警訊中之供述而認定上訴人有上開犯行。然查文榮正雖曾於警訊中供
稱：「海洛因是向甲○○（綽號老駝）以新台幣五萬元所購得，甲○○將海洛因放置
於社頭鄉○○路○段二四七巷路旁花盆，叫我自己去拿。」於偵查中供稱：「海洛因
是向甲○○買來的，在八十三年十月十一日上午拿五萬元給甲○○，在社頭保齡球館
拿五萬元給他，……當時是說半兩，我是拿半兩沒錯。」等語。但其另於警訊中供稱
：「海洛因是綽號『阿彬』之男子事先付五萬元向甲○○（綽號『老駝』）購買，…
…『阿彬』開車載我至此處停車叫我下車拿取海洛因時被警查獲。」於檢察官初訊時
供稱：「海洛因是綽號『阿彬』之人交給我的，『阿彬』是向甲○○買的。」於原審
供稱：「沒有（向上訴人買海洛因）。」「（被查獲之海洛因）在南投向『阿彬』買
的」等語（見彰化縣警察局田中分局卷第一頁背面、第三頁背面、八十三年度偵字第
九一三九號卷第十三頁正面、第三十四頁背面、原審上重更(一)字卷第三十七頁背面）
。前後供述不一，且相互矛盾，其真實性如何，已非全無疑義。又陳志明於彰化憲兵
隊訊問中雖曾供稱：「我施打之海洛因是跟住在社頭鄉綽號『小惠』與『蕭董仔』所
購買」、「該綽號『小惠』之女子為社頭鄉人，年約三十五歲，駕駛裕隆尖兵，綽號
『蕭董仔』之男子本名為甲○○，年約四十歲，駕駛裕隆尖兵，該二人為同居人，我
先後向他們約購買二次，每次購買一小包約三千元」、「（提示蕭阿謹與甲○○之口
卡片）兩人是我所說的『小惠』及『蕭董仔』」等語（見八十五年度偵緝字第三○號
卷第七十四頁背面、第七十五頁）。但並未供述於何時在何地向上訴人及「小惠」者
購買。而蕭阿謹又證稱：「我沒有『小惠』的綽號，不認識陳志明」、「我與被告是
朋友，沒有同居」、「我開賓士或克萊斯勒的車」；證人羅玉英證稱：「他（指上訴
人）通緝前有二部車，一台是克萊斯勒，另一台賓士」各等語（見原審上重更(一)字卷
第七十一頁背面、第九十七頁正面、第九十八頁背面）。如果無訛，則陳志明所指販
賣毒品之「小惠」、「蕭董仔」是否為蕭阿謹及上訴人，亦非無疑義。是文榮正、陳
志明等上開不利於上訴人之供述已非無瑕疵，且究竟有何補強證據足以證明彼等二人
之供述與事實相符，原審亦未詳加調查論述，遽採為斷罪之證據，難謂為適法。(二)、
認定犯罪事實，須依證據，如證據之真實性尚欠明瞭，即不能以擬制推測之方法為判
斷之基礎。原判決事實欄記載於八十四年五月二十五日十六時十分許，在彰化縣社頭
鄉○○村○○路○段二七一之五號、二七一之六號為警扣得甲○○所有供販賣之海洛
因六包（淨重三四‧○一公克）、販賣工具電子秤一台及預供販賣海洛因包裝用之分
裝袋五包等情。然卷查上訴人於偵查中雖承認上開查獲之海洛因是其所有；上訴人之
母親羅玉英亦證稱：上開查扣之物品可能是上訴人擁有的等語（見八十五年度偵緝字
第三○號卷第一三一頁正面、彰化憲兵隊偵查卷）。如果無訛，則上開查扣之物品係
供何用途，是否供販賣或預備販賣毒品之用，仍有欠明瞭而待究明，原審未詳加調查
釐清，遽為上開認定，尚嫌速斷。又原判決以文榮正被查獲海洛因之處所與上開查扣
上訴人所有之海洛因等物之住所相近，而認定文榮正所供向上訴人購買海洛因為可信
。另以蕭阿謹曾供稱：曾替陳志明、李俊儒等人代購海洛因云云，而認定陳志明向上
訴人購買毒品之供述屬實（見原判決書第四頁第十四行至第十七行、第九行至第十一
行）。然依原判決所記載之事實，查獲文榮正係在八十三年十月十一日下午，而查扣
上開物品係在八十四年五月二十五日，二者相隔在半年以上，且上訴人均不在現場，
則此二者究竟有何關連，何以得據為論斷文榮正之供述是否可信之證據；又蕭阿謹是
否曾替陳志明、李俊儒等人代購海洛因，與上訴人有無販賣海洛因與陳志明，又有何
關係，何以得採為判斷陳志明證言是否真實之佐證，原判決均未再詳加說明闡述，而
為上述之認定，亦有未洽。(三)、修正前肅清煙毒條例第五條第一項之販賣毒品罪，以
行為人有營利目的，而販入或賣出毒品，或二者兼而有之者，為其構成要件。故行為
人有無此項犯罪之目的條件，自應於事實欄內詳為記載，然後於理由內說明其憑以認
定之證據，始稱適法。原判決事實欄雖記載上訴人意圖營利，並基於概括犯意，以半
兩海洛因五萬元之價格售與文榮正，另以每小包海洛因三千元售與陳志明二次等情。
但究竟憑何證據認定上訴人如此販賣具有營利之意圖，未詳加調查說明，僅泛稱上訴
人販賣海洛因之聯絡電話，既經轉接，以避免被發現，且其賣與文榮正之取貨方式，
亦極盡隱密之能事，凡此均見其頗具專業性，益徵其確有營利之不法意圖等語，尚嫌
理由欠備。上訴意旨指摘原判決不當，尚非無理由，應認仍有撤銷發回更審之原因。
又檢察官起訴書並未記載有關上訴人與蕭阿謹意圖供販賣之用於八十五年一月二十日
在嘉義縣梅山鄉楓林山莊與綽號「三八」者買賣海洛因未成交之事實（而係記載查扣
上訴人所有之海洛因三○八‧五公克），何以得就此部分加以審判，原判決未予說明
，案經發回，更審時併應注意及之，附此明。
據上論結，應依刑事訴訟法第三百九十七條、第四百零一條，判決如主文。
中      華      民      國    八十八    年      二      月    二十五    日
                              最高法院刑事第六庭
                                  審判長法官  董  明  霈
                                        法官  丁  錦  清
                                        法官  賴  忠  星
                                        法官  林  茂  雄
                                        法官  王  居  財
      右正本證明與原本無異
                                              書  記  官
中      華      民      國    八十八    年      三      月      三      日
